臺灣高等法院臺中分院刑事裁定
                                    110年度聲再字第97號
再審聲請人
即受判決人  林宏龍



上列再審聲請人即受判決人因違反毒品危害防制條例案件，對於
最高法院95年度台上字第354號中華民國95年1月19日確定判決【
起訴案號：臺灣彰化地方檢察署91年度偵字第2319號；第一審案
號：臺灣彰化地方法院91年度重訴字第9號；第二審案號：本院9
3年度上重更（一）字第52號】，聲請再審，本院裁定如下：
    主  文
再審之聲請駁回。
    理  由
一、本件再審聲請人即受判決人林宏龍（下稱聲請人）聲請再審
    意旨略以【係依刑事訴訟法（下稱本法）第420條第1項第6
    款規定提請再審】：
  ㈠不論依文義解釋、體系解釋及立法者原意，毒品條例第4條第
    1項至4項所定之運輸毒品既遂罪僅限「送達交付」之行為已
    經完成者，而販賣毒品既遂罪僅限「銷售賣出」之行為已經
    完成者，如有擴張或增加法律規定所無之內容而擴增可罰行
    為範圍，即與憲法罪刑法定原則有違，牴觸憲法第8條及第1
    5條保障人民人身自由、生命權及財產權之意旨。對於最高
    法院25年非字第123號、67年台上字第2500號刑事判例雖經
    最高法院於101年8月7日、8月21日、11月6日，101年度第6
    次、第7次、第10次刑事庭會議以不合時宜為由決議不再援
    用，惟究竟是不合時宜，還是不合法，若依立法者原意，該
    二則判例顯違罪刑法定原則，自始至終均未合法過，豈能以
    此作為論罪科刑之依據，依毒樹果理論，凡援用或實質援用
    該違法判例所為之判決當屬違背法令之違法判決。是最高法
    院95年度台上字第354號刑事判決實質援用上開二判例，有
    牴觸憲法第8條第1項規定（792號釋憲理由書參照），爰依
    法聲請再審。
　㈡原判決斷章取義援引監聽譯文中聲請人與販毒者「忠兄」之
    對話中曾提及：我到時候黑龍兄處理完，我再從黑龍兄那邊
    拿一粒撥給我「叔仔」這一邊（見第一審卷一第73、74頁）
    ，而採為論處聲請人販賣第一級毒品之證據。容有誤會，與
    事實不符，當天叔仔亦有一同南下欲向忠兄購毒（有情悅汽
    車旅館之車輛出入之錄影帶可供查核），在與忠兄交涉、洽
    詢叔仔之部分，因忠兄對此並無販售之意，一再推拖，聲請
    人才會有上述言語表達目的，也不過在擠兌忠兄以期叔仔能
    與我們從忠兄處購得毒品，純屬談判之用語。聲請人與黑龍
    兄從忠兄處購入毒品後，也沒有從黑龍那邊拿毒品撥給叔仔
    之行為事實（詳見聲請人回程時與黑龍之通話錄音，也確實
    未提及此事），或許鈞長會認為聲請人於情悅汽車旅館內即
    與黑龍談妥，那至少也該會有聲請人致電予「叔仔」告知其
    所需之毒品已從黑龍處代為取得之對話，為何於監聽譯文內
    也沒有，顯見聲請人與忠兄之上述對話純屬交涉談判用語，
    聲請人並無販賣毒品之犯意或意圖甚明。
　㈢原審判決另以聲請人與黑龍購入毒品後於回程接獲黑龍來電
　　之監聽譯文，黑龍提到他台北的朋友下來要看，詢問聲請人
    所在位置，而遽認聲請人與黑龍基於販賣第一級毒品之犯意
    ，欲共同販入第一級毒品海洛因以轉售予來自台北不詳姓名
    成年男子牟利，實屬天大冤枉，聲請人邀黑龍共同南下購毒
    之初，並不曉得黑龍所稱台北朋友之事，也不認識黑龍與其
    台北友人間究竟為何種關係，聲請人毫無所悉，和聲請人也
    不相干啊！聲請人外出購毒總需攜回家裡，與黑龍所合資取
    得之扣案毒品為共同持有，總需與黑龍回來後就個人份額朋
    分清楚，聲請人若有藉毒品牟利，藉忠兄把毒品售予黑龍即
    能獲利，又何必與黑龍一同南下向忠兄購毒，再攜回轉售一
    個不認識，事前亦毫無所悉之黑龍所稱其台北友人，又何需
    與叔仔一同南下與忠兄碰面，這不是自斷生路，捨易求難嗎
    ?原判決所憑之證據，斷章取義，未審酌事實經過，違反生
    活經驗法則。
　㈣另確曾有一位刑事局偵查員於彰化地院開庭時補呈「通訊監
    察書」，並蒞庭陳述：「根據我們的調查結果，林宏龍並沒
    有在販賣毒品」，惟當時書記官並未載明於筆錄上，聲請人
    清楚記得該偵查員亦有於該筆錄之被詢問人處簽名，通譯亦
    有拿一小黃卡交予該偵查員，並告知得以請領證人旅費。聲
    請人不曉得為何該偵查員明明有在當天蒞庭筆錄之被訊問人
    欄位上簽名，卻消失不見，且鈞院廖純卿法官亦閱卷過，不
    知為何查無該偵查員出庭之卷證，但筆錄可以漏載，被訊問
    人之簽名可以因影印而反黑，但錄音（影）檔總不會消失，
    亦不難考見，若確曾有該位偵查員蒞庭陳述前言，而書記官
    漏未記載，致原審漏未審酌此一證言，應符合發現新事實、
    新證據未及審酌之規定。聲請人因現在服刑中，難以閱卷、
    拷貝出庭之錄音（影）檔作為新事實、新證據，懇請鈞長依
    法勘驗當日開庭時之錄音（影）檔等語。
二、按判決在第三審確定者，對於該判決聲請再審，除以第三審
    法院之法官有第420條第1項第5款情形為原因者外，應由第
    二審法院管轄之，本法第426條第3項定有明文。至於所謂「
    判決在第三審確定者」係指案件經第三審法院為實體上之確
    定判決者而言，並不及於第三審之程序判決（最高法院106
    年度台抗字第261號裁定意旨參照）。經查，本件聲請人因
    違反毒品危害防制條例案件，經本院93年度上重更（一）字
    第52號更審判決後，其不服該判決結果而提起上訴，經最高
    法院95年度台上字第354號判決撤銷改判罪刑確定（共同販
    賣第一級毒品罪，處無期徒刑，褫奪公權終身），有聲請人
    提出之原確定判決（最高法院95年度台上字第354號）繕本
    乙份在卷可稽，並經聲請人於庭訊時明確表明本件之再審客
    體即係前開最高法院判決，及細譯聲請人上開聲請意旨（含
    庭訊內容）可悉，其既非以本法第420條第1項第5款情形為
    本件聲請再審之原因（而係以本法同條項第6款作為本件再
    審聲請之原因），揆諸前開規定，自應由第二審法院即本院
    管轄，合先敘明。
三、再審之聲請不合法（更以同一原因聲請再審）部分：
  ㈠按法院認為無再審理由者，應以裁定駁回之；經前項裁定後
    ，不得更以同一原因聲請再審，本法第434條第1項、第3項
    分別定有明文。又上揭條文所稱「同一原因」，係指同一事
    實之原因而言，應就重行聲請再審之事由暨所提證據方法，
    與前經實體裁定駁回之聲請是否一致加以判斷，實質相同之
    事由暨證據方法，不因攀援不同之再審理由，即謂並非同一
    原因（最高法院106年度台抗字第7號裁定參照）。換言之，
    是否為「同一」之事實原因，應就重行聲請之再審事由暨提
    出之證據方法，與已經實體上裁定駁回之先前聲請是否完全
    相同，予以判斷，若前、後兩次聲請再審之原因事實暨提出
    之證據方法均相一致者，即屬「同一」之事實原因，自不許
    其更以同一原因，再次聲請再審；反之，若其後之聲請再審
    與先前聲請再審之原因事實或證據方法，有其一不同者，即
    非「同一」之事實原因。次按法院認為聲請再審之程序違背
    規定者，應以裁定駁回之，本法第433條前段亦定有明文。
　㈡聲請人以上述意旨（或庭訊內容）聲請再審，並提出最高法
    院上揭確定判決書繕本、臺中監獄附設培德醫院診斷證明書
    正本、新聞剪報及釋字第792號解釋文等，據為再審之新事
    實及新證據，惟聲請人前就上開所犯違反毒品危害防制條例
    案件，曾以原確定判決認定事實與證據不符，有違常理云云
    為由聲請再審，經本院以104年度聲再字第127號裁定認其聲
    請再審為無理由而駁回聲請在案，有本院上開裁定書網路列
    印本附卷可稽。經本院細譯聲請人前後二次聲請再審所主張
    之原因、事實暨提出之證據，暨參酌前開最高法院106年度
    台抗字第7號裁定意旨後，認為其論述之背後最終目的，仍
    係認其無販賣毒品之犯意、意圖或藉由毒品牟利，實不因聲
    請人本次聲請意旨攀援不同之再審理由（即較前次聲請再審
    意旨增加上開論述），即謂並非同一原因，此實非本法第43
    4條第3項之立法初衷所在。是本件再審聲請意旨（二）、（
    三）部分，係以與本院104年度聲再字第127號裁定之聲請意
    旨（四）部分經駁回之同一事實原因更行聲請。
　㈢本件再審聲請意旨（四）部分，雖聲請人本次未敘明該名偵
    查員是否即為「徐少男」【據本院104年度聲再字第127號裁
    定之聲請意旨（四）、105年度聲再字第13號裁定之聲請意
    旨③、105年度聲再字第68號裁定之聲請意旨②及105年度聲再
    字第155號裁定之聲請意旨（五）等述，該名偵查員即為「
    徐少男」】，惟經本院訊問聲請人時，其僅稱：「（問：你
    在本院105年聲再字第155號，與這次提出聲請再審所講的是
    否就是這個人?）答：因為我認為他是最直接處理我案件的
    警察，因為藥腳是誰警察在監聽的時候就很清楚。法官可以
    看當初監聽的譯文。我與黑龍一起買的毒品，我向別人買的
    毒品我當然要帶回去。」等語（參本院卷附第70頁之110年4
    月13日訊問筆錄），顯見聲請人並未認為二案聲請意旨中所
    稱之承辦員警（偵查員）係不同人，是本次前揭意旨所稱之
    偵查員即為「徐少男」無誤。關於此部分意旨，前經本院以
    105年度聲再字第13號裁定認其聲請再審為無理由而駁回聲
    請在案，亦有本院上開裁定書網路列印本附卷可稽。經本院
    細譯聲請人前後二次聲請再審所主張的原因、事實暨提出之
    證據，認為其論述之背後最終目的，仍係其欲以「徐少男」
    之供述來證明其無販賣毒品，實不因聲請人本次聲請意旨未
    敘明該名偵查員姓名，即謂並非同一原因。是本件再審聲請
    意旨（四）部分，係以與本院105年度聲再字第13號裁定之
    聲請意旨③部分經駁回之同一事實原因更行聲請。
　㈣綜上，聲請人以上揭（二）至（四）部分聲請再審，顯已違
    背本法第434條第3項之規定，其再審之聲請即非合法。
四、再審之聲請不合法（聲請意旨應屬非常上訴範疇）部分：
　㈠按刑事訴訟之再審制度，係為確定判決認定事實錯誤而設之
    救濟程序，故為受判決人利益聲請再審者，必其聲請合於本
    法第420條第1項第1款至第6款或第421條所定之情形，始得
    為之，此與非常上訴程序旨在糾正確定裁判之審判違背法令
    者不同，如對於確定裁判認係以違背法令之理由聲明不服，
    則應依非常上訴程序尋求救濟。　
  ㈡次按司法院大法官依人民聲請所為法令違憲審查之解釋，有
    拘束全國各機關及人民之效力，原則上應自解釋公布當日起
    發生效力，向將來發生效力；經該解釋宣告與憲法意旨不符
    之法令，基於法治國家法安定性原則，原則上自解釋生效日
    失其效力。惟為賦予聲請人救濟途徑，該解釋效力應及於聲
    請人據以聲請之原因案件，使聲請人得依據該解釋請求再審
    或由檢察總長提起非常上訴等法定程序，以對其原因案件循
    求個案救濟，此分別經釋字第177、185、592、725號解釋在
    案。另司法院就人民聲請解釋之案件作成解釋公布前，原聲
    請人以外之人以同一法令牴觸憲法疑義聲請解釋，雖未合併
    辦理，但其聲請經司法院大法官決議認定符合法定要件者，
    其聲請案件亦為解釋效力所及；又司法院曾就人民聲請解釋
    憲法，宣告聲請人據以聲請之確定終局裁判所適用之法令，
    於一定期限後失效者，各該解釋之聲請人均得就其原因案件
    據以請求再審或其他救濟，檢察總長亦得據以提起非常上訴
    ，以保障釋憲聲請人之權益，亦經大法官釋字第686、741號
    補充解釋明確。從而司法院解釋之效力，除解釋文內另定違
    憲之法令應溯及失效或宣告定期失效外，應自解釋公布當日
    起發生效力，此屬司法院解釋之一般拘束力。惟解釋之結果
    ，於聲請人有利益者，應賦予聲請人救濟途徑，使各該解釋
    之聲請人或解釋公布前合法以同一法令提請解釋未併案之不
    同聲請人，均得就其原因案件據以請求再審或其他救濟，檢
    察總長亦得據以提起非常上訴，以保障釋憲聲請人之權益，
    並肯定其對維護憲法之貢獻，此乃屬司法院解釋例外具有個
    案溯及效力，使釋憲之原因案件得以獲得個案救濟。亦即，
    司法院解釋原則上對於未據以聲請釋憲之確定終局裁判，並
    未賦予一般溯及效力，自不得以該解釋作為再審或非常上訴
    之理由（最高法院109年度台抗字第1803 號刑事裁定意旨參
    照）。經查，本件原確定判決既係釋字第792 號解釋於109
    年6月19日公布前已確定之案件，而聲請人並未據以聲請釋
    憲，且從卷內資料亦無從認定聲請人係解釋公布前合法以同
    一法令提 請解釋未併案之不同聲請人，難認其有釋字第792
     號解釋之適用，自不得依該解釋聲請再審。又司法院大法
    官解釋，乃係就法律或判例是否違憲而為審查，性質上屬解
    釋法律或判例是否違憲之見解，非屬本法第420條第1項第6 
    款所稱之新事實或新證據。是聲請人援引上開司法院大法官
    解釋暨認原確定判決係違背法令云云，而為其聲請再審之新
    事實或新證據，均顯與本法第420條第1項第6款之規定不合
    ，而此等部分核屬非常上訴之範疇，即應由聲請人聲請最高
    檢察署檢察總長審酌是否提起非常上訴予以救濟，現行制度
    下，尚與聲請再審事由無涉。
　㈢綜上，前開聲請意旨（一）所指，核與再審程序係就認定事
    實是否錯誤之救濟制度無涉，聲請人此部分聲請即與法有違
    ，應予駁回。　
五、聲請調查證據部分：　　
  ㈠按聲請再審得同時釋明其事由聲請調查證據，法院認有必要
    者，應為調查。法院為查明再審之聲請有無理由，得依職權
    調查證據，本法第429條之3第1、2項固有明文，然上開調查
    證據，仍以認有必要或為查明再審之聲請有無理由為前提，
    且依該證據之內容形式上觀察，無顯然之瑕疵，可以認為足
    以動搖原確定判決，惟若無法院協助，一般私人甚難取得者
    而言（如該條立法理由所稱，諸如該證據為國家機關所持有
    、通信紀錄為電信業者所保管、監視錄影紀錄為私人或鄰
    里辦公室所持有等情形，若無法院協助，一般私人甚難取得
    相關證據以聲請再審），此與於刑事審判程序，當事人為促
    使法院發現真實，得就任何與待證事實有關之事項，聲請調
    查證據，而法院除有本法第163條之2第2 項各款所示情形外
    ，應予以調查之情況有所不同。
　㈡經查，本院105年度聲再字第68號裁定業已說明：「至本件聲
    請意旨②部分所指，刑事局偵查員徐少男先生於地院審理時
    亦曾蒞庭證稱，根據他們的調查，聲請人林宏龍並沒有在販
    賣毒品，有該庭訊錄影（音）可證云云，經本院依職權調閱
    臺灣彰化地方法院檢察署91年度偵字第2319號聲請人毒品危
    害防制條例案卷全卷，觀諸原一審、原上訴審、更一審確定
    判決法院訊問筆錄、準備程序、審判筆錄，均未有「徐少男
    」之人出庭作證（原一審卷㈠第190-196頁、原一審卷㈡第60-
    64頁、第83-85頁、第90-92頁、第131-136頁、第175-177頁
    、第189-190頁、第194-196頁、原一審卷㈢第2-3 頁、第42-
    45頁、第62-68頁；原上訴審卷第64-71頁、第88-94頁、第1
    15-127頁；原更一審卷第38-42頁、第52-56頁、第119-125
    頁、第142-155頁），且中部地區巡防局彰化查緝
    隊人員江百忠於原一審到庭作證時，並未提及此事，有原一
    審訊問筆錄可查（見原一審卷㈠第190-196 頁），是聲請人
    於歷次聲請意旨中提及有「徐少男」之偵查員曾在地院作證
    證明其未販賣毒品云云，恐係記憶有誤，自無足採憑，附此
    敘明。」準此，既「徐少男」之人既未曾出庭作證，即無所
    謂錄音（影）存在，則所謂其蒞庭之錄音（影）檔部分，即
    屬不存在之證據，是聲請人上開所請【即勘驗當日開庭時之
    錄音（影）檔】顯係就卷內不存在之證據資料請求調查，自
    非有據（最高法院105年度台抗字第1019號裁定意旨參照）
    。況聲請人以前開聲請意旨（四）部分為由聲請再審尚非合
    法，已如前述，則其上開所請即無必要。　　
六、綜上所述，本件聲請人聲請再審之事由，核屬不合法，而應
    予駁回。既本件再審聲請為不合法，聲請人上開所求【勘  
    驗開庭時之錄音（影）檔】亦核無必要，而同應予以駁回。
七、據上論斷，應依刑事訴訟法第433條前段，裁定如主文。
中　　華　　民　　國　　110 　年　　5 　　月　　26　　日
　　　　　  刑事第八庭　審判長法　官　林  清  鈞
                              法　官  黃  小  琴
                              法　官  郭  瑞  祥
以上正本證明與原本無異。
如不服本裁定，得於收受送達5日內向本院提出抗告書狀 (須附
繕本)。
                              書記官  賴  淵  瀛 

中　　華　　民　　國　　110 　年　　5 　　月　　26　　日